【裁判字號】    97,抗,42
【裁判日期】    971106
【裁判案由】    返還房屋強制執行
【裁判全文】
臺灣高等法院花蓮分院民事裁定            97年度抗字第42號
抗  告  人  教育部
法定代理人  甲○○
訴訟代理人  楊進興律師
相  對  人  國統大飯店企業股份有限公司
法定代理人  乙○○
上列抗告人因與債務人國統大飯店企業股份有限公司返還房屋強
制執行事件，對於中華民國97年5月21日臺灣花蓮地方法院96年
度執字第1423號裁定提起抗告，本院裁定如下：
    主  文
抗告駁回。
抗告程序費用由抗告人負擔。
    理  由
一、原裁定意旨略以：
（一）強制執行法第4條之2第1、2項規定，依公證法規定得為強
      制執行之公證書，除當事人外，對於訴訟繫屬後為當事人
      之繼受人及為當事人或其繼受人占有請求之標的物者亦有
      效力。惟若非執行名義效力所及之人，自不得對非債務人
      之第三人為強制執行，此乃當然之理。本件聲請人（即本
      件抗告人）所執之執行名義既為強制執行法第4條第1項第
      4款之公證書，若占有執行標的物之第三人非債務人之繼
      受人，亦非為債務人而占有者，自非執行名義之效力所及
      。
（二）本件於赴系爭教師會館執行之際，第三人施勝郎出面主張
      ：債務人國統大飯店企業股份有限公司於88年7月將國統
      大飯店花蓮分店即教師會館（下稱國統大飯店）委託第三
      人黃瑞雲經營，黃瑞雲並於89年8月將國統大飯店內之生
      財設備出租予伊，伊為國統大飯店之實際經營者，並非為
      債務人占有國統大飯店，聲請人自不得對其強制執行等語
      。
（三）而經查：
  １、本件與聲請人即債權人簽訂公證租約者為設址於高雄之債
      務人國統大飯店企業股份有限公司，如債權人執此租約聲
      請強制執行，此係對人執行之法律關係，只能在特定當事
      人間發生效力，非如以對物執行之法律關係主張，可生對
      世之效力，自不能對非當事人之他人主張。債務人承租教
      師會館後，當時之董事長至花蓮成立分公司並兼任分公司
      經理，在花蓮以向債權人承租之教師會館不動產經營飯店
      ，嗣於88年7月間將上開租賃物委託第三人黃瑞雲經營，
      至89年間黃瑞雲將租賃物之生財設備（非系爭租賃物即教
      師會館）租予第三人施勝郎，此有公司登記資料表2紙及
      經民間公證人陳仁國公證之「委託經營契約書」、「動產
      」（飯店生財設備）租賃契約書」各乙份在卷可稽。而施
      勝郎承租生財設備後雖繼續以國統大飯店名義在原址經營
      業務，惟所有之員工薪資、廠商帳款及其他一切開銷費用
      ，均由第三人施勝郎支付，有花蓮二信、台灣銀行花蓮分
      行施勝郎名義之存摺兩本可按。債務人之法定代理人乙○
      ○到庭陳稱：「花蓮與高雄業務是分開的，關於業務經營
      、稅金繳納均分開」。債務人花蓮分公司經理羅樹樑之代
      理人黃瑞雲亦稱：「花蓮國統與高雄國統完全不相關，統
      編不一樣、稅金完全獨立」。而質之乙○○、羅樹樑之代
      理人均稱：施勝郎與國統完全沒有關係，亦未委託施勝郎
      經營」，則施勝郎應非債務人之繼受人。
  ２、參以本院95年度5337號兩造給付租金事件於95年8月28日
      實施強制執行時，施勝郎即占有系爭租賃物即教師會館，
      此有該案履勘筆錄乙份在卷可按，是施勝郎占有系爭租賃
      物，應早於債權人聲請強制執行之時。經本院履勘系爭租
      賃物教師會館，大廳內陳設之匾額、數十方玫瑰石及訂席
      中心數幅施勝郎與名人之合照均屬施勝郎所有，有97年6
      月2日執行筆錄及相片9幀附卷可按，而當場在櫃檯服務之
      員工陳尹馨陳稱係受施勝郎僱用，薪資係由施勝郎帳戶轉
      入等語，均足證系爭租賃物教師會館似早為第三人施勝郎
      所占有，施勝郎既未受債務人委託經營、或與債務人有何
      牽連，又對教師會館之經營自負盈虧，似係為自己占有教
      師會館而非為債務人占有。施勝郎雖以國統大飯店之名義
      對外營業，亦自稱國統大飯店董事長或老闆，惟國統大飯
      店董事長依公司登記資料表顯示乃乙○○，並非施勝郎，
      對債權人、債務人而言，施勝郎自屬無權占有教師會館而
      經營國統大飯店。即債務人與施勝郎間並無任何契約關係
      ，施勝郎自非為債務人而占有系爭租賃物即教師會館，而
      係為自己之利益而占有，是聲請人雖稱債務人於另案（臺
      灣臺中地方法院95年度重訴字第426號）中具狀否認將系
      爭教師會館轉讓給施勝郎實際經營，惟依債務人與與施勝
      郎間之關係而言，仍難認施勝郎係當事人之繼受人及為當
      事人或其繼受人占有請求標的物，實係為自己無權占有而
      經營，自不能認係執行名義效力所及之人。
  ３、況聲請人之代理人亦於95年8月30日以95年興函字第38號
      發函給聲請人提及「國統大飯店目前由施勝郎經營，其係
      為自己之利益而占有，故於租期屆滿後欲對其強制執行恐
      有困難」，並建議聲請人「宜儘早對施勝郎取得執行名義
      （如起訴請求遷讓房屋之判決）為宜」，益證聲請人亦知
      施勝郎係為自己之利益而占有教師會館無疑。
（四）從而，教師會館已非由債務人占有，而係由第三人占有，
      第三人施勝郎既非債務人之繼受人，亦非為債務人而占有
      請求之標的物，聲請人應另行取得執行名義，始得對施勝
      郎強制執行，則本件應屬執行不能，聲請人之聲請，應予
      駁回。
二、抗告意旨略以：
（一）依強制執行法第4條之2第2項準用該條第1項之規定，執行
      名義除當事人外，對於訴訟繫屬後為當事人之繼受人及為
      當事人或其繼受人占有請求之標的物者，亦有效力。公證
      法第13條第2項亦明定「除當事人外，對於公證書作成後，
      就該法律行為，為當事人之繼受人，及為當事人或其繼受
      人占有請求之標的物者，亦有效力。」，民事訴訟法第40
      1條亦同旨可稽。最高法院71年台抗字第8號判例亦指明「
      確定判決，除當事人外，對於訴訟繫屬後為當事人之繼受
      人者，及為當事人或其繼受人占有請求之標的物者，亦有
      效力，民事訴訟法第401條第1項定有明文。倘現時占有執
      行標的房屋之第三人，係本案訴訟繫屬後為再抗告之繼受
      人，或有再抗告人占有前開房屋時，自不能謂非本件執行
      名義效力所及之人。」。
（二）經查：
  １、本件強制執行程序中，債務人從無表示有第三人實際經營
      之情形，而仍是以國統大飯店對外經營。且就租賃物外觀
      而言，仍掛有國統大飯店之招牌，飯店內陳設佈置都以國
      統大飯店名義，故本件租賃物仍由債務人國統大飯店企業
      股份有限公司在占有經營無誤。
  ２、由第三人施勝郎所出示之名片及網路媒體資料，施勝郎以
      國統大飯店董事長或老闆自居，故其應為國統大飯店之利
      益而經盈，非為自己利益占有經營。
  ３、至有關飯店內玫瑰石部分，施勝郎雖主張為其所有並出示
      相關資料佐證。然為考量動產之權屬不易認定，故暫不查
      封，但仍不影響整棟租賃物是以國統大飯店企業股份有限
      公司對外經營之事實。
  ４、有關債務人所提「委託經營契約書」受任人黃瑞雲仍係為
      國統大飯店企業股份有限公司之名義而經營，係為債務人
      之利益而占有甚明。至於「動產（飯店生財設備）租賃契
      約書」乃是動產之租賃，並非本件租賃物不動產之轉租，
      故債務人主張第三人施勝郎為次承租人，亦與實情有間。
  ５、綜上所述，本件租賃物從外觀觀之，仍是債務人國統大飯
      店企業股份有限公司在經營，且施勝郎對外以國統大飯店
      董事長自居，縱認其為國統大飯店實際經營負責人，亦仍
      係為國統大飯店之利益而經營占有，自不能排除強制執行
      。
  ６、有關債務人所提楊進興律師事務所95年8月30日95年興函
      字第38號函乙節。經查：
     (1)此為債權人內部研商相關法律問題之內部參考意見，非
        對外發表之函件。
     (2)又上開法律意見之重點乃針對鈞院95年度執字第5337號
        給付租金強制執行一案中，說明上述玫瑰石部分似為第
        三人施勝郎所有，故不宜查封（此點教育部採納）。
     (3)至第六點提及本件租賃不動產似為第三人實際占有經營
        之情事，宜儘早對其取得執行名義為宜。此乃基於維護
        債權人之權益，採取較為保守評估之立場，以另行起訴
        對第三人取得執行名義，以免將來租期屆滿時聲請強制
        執行返還房屋之困擾。
  ７、又依債務人所提90.11.24「委託經營契約書」及90.11.24
      「動產租賃契約書」（其雖經民間公證人認證，但民間公
      證人應僅認證當時雙方有到場簽字而已，至於實質內容是
      否真正？有無按月付款紀錄？尚有疑義。）依其意旨乃債
      務人國統大飯店係委託黃瑞雲女士經營該飯店，故黃瑞雲
      仍是為國統大飯店之利益而經營，至於黃瑞雲將動產（飯
      店生財設備）出租予施勝郎，則尚未包括不動產房屋部分
      ，是不動產部分應仍為黃瑞雲為國統大飯店之利益而經營
      ，故應不影響本件強制執行。
  ８、本件債務人另案台灣台中地方法院95年度重訴字第426號
      損害賠償事件中，所提95.11.8民事準備書（一）狀主張
      「原告（國統大飯店）並無將系爭教師會館轉讓給施勝郎
      實際經營」，再依臺灣高等法院臺中分院97年重上字第15
      號民事判決之認定（判決書第12、13頁），亦可見系爭標
      的物仍由國統大飯店企業股份有限公司繼續經營，並非第
      三人占有經營，故應得為逕受強制執行。本件執行當日，
      兩造分別委請吳美津律師及楊進興律師到場協助處理，被
      告律師及法官並未對飯店經營人有所質疑，更未質問是否
      已轉讓施勝郎實際經營」、「被告於鈞院95.10.25庭訊所
      為「被告於花蓮地方法院對原告聲請執行後發現原告將系
      爭教師會館轉讓給施勝郎實際經營」之主張，實純屬虛構
      ，並不實在」等語。故債務人現又於鈞院主張由第三人施
      勝郎實際經營，顯與前述自相矛盾，而無理由。爰依法提
      起本件抗告，請求廢棄原裁定云云。
三、按強制執行，得依公證法規定得為強制執行之公證書為之；
    又當事人以給付金錢或其他代替物或有價證券之一定數量為
    標的之法律行為請求公證人作成公證書，載明應逕受強制執
    行者，得依該證書執行之，強制執行法第4條第1項第4款、
    公證法第13條第1項第1款分別定有明文。次按公證書，除當
    事人外，對於公證書作成後，就該法律行為，為當事人之繼
    受人，及為當事人或其繼受人占有請求之標的物者，亦有效
    力，公證法第13條第2項定有明文；此所謂為當事人之繼受
    人，指依民法繼承編規定而包括的繼受當事人權利義務之繼
    承人，或繼受當事人對於該公證法律行為權利義務之人，而
    所謂為當事人或其繼受人占有請求之標的物者，指專為當事
    人或繼受人之利益而占有者而言。
四、經查：
（一）本件抗告人即債權人（下稱抗告人）據以聲請本件強制執
      行之執行名義，係以其所有花蓮教師會館（下稱教師會館
      ）於民國87年底出租予相對人國統大飯店企業股份有限公
      司（下稱國統大飯店），約定租賃期間自87年1月1日起至
      95年12月31日止，年租金新台幣860萬元，並依公證法作
      成公證書。上開公證書內容約定：「承租人如不於租期屆
      滿時，交還租賃房屋，或不依約給付租金，或違約時不履
      行違約金，均應逕受強制執行。」。嗣國統大飯店即本件
      債務人有積欠租金及屆期未返還租賃物之情事，抗告人持
      此公證書為執行名義向法院聲請對債務人強制執行。原法
      院於執行程序中發現現占有系爭租賃物即教師會館者為第
      三人施勝郎，而抗告人所持之執行名義所載之當事人為「
      國統大飯店企業股份有限公司」，非「施勝郎」，揆諸上
      開說明，須視施勝郎是否符合上揭公證法第13條第2項之
      規定所稱之繼受人及為當事人或其繼受人占有請求之標的
      物者，本件執行效力始及於施勝郎，即第三人施勝郎是否
      於本件系爭租賃物教師會館之租賃契約公證書「作成後」
      始占有系爭教師會館？是否係為債務人國統大飯店之利益
      而占有教師會館？
（二）據國統大飯店花蓮分公司經理羅樹樑之委託經營者黃瑞雲
      與第三人施勝郎所訂立之動產（飯店生財設備）租賃契約
      書（見原審卷第298頁），雙方約定將花蓮縣吉安鄉○○
      路50號之國統大飯店之飯店生財設備出租給施勝郎，每月
      租金5萬元，租賃期間自89年8月間起至99年7月間共計10
      年，該契約書並經民間公證人陳仁國認證，依該公證書作
      成之時間早於本件執行前，應可信為實在，而依該契約內
      容，顯然第三人施勝郎係為自己利益而經營系爭處所，並
      非為相對人經營上開飯店，故不論第三人施勝郎是否係無
      權占有而使用系爭處所，或所使用之名稱為何（此係第三
      人施勝郎是否無權占有或冒用本件相對人名義之侵權問題
      ），均無礙其為自己占有及經營之意。且原法院另案95年
      度執字第5337號給付租金執行事件，95年8月28日之現場
      履勘筆錄（見原審卷第300頁），當時除本件債權人及債
      務人外，尚有第三人施勝郎在場，而施勝郎當時並主張擺
      設於該處之玫瑰石、木雕等為其所有，拒絕債權人執行查
      封，綜觀上述情事，顯見第三人施勝郎當時已占有教師會
      館，且係在系爭公證書作成後占有，並係為自己而占有。
（三）另由卷附之執行現場履勘照片觀之（見原審卷第377至378
      頁），第三人施勝郎得使用飯店大廳空間，以陳列展示其
      所收藏之大型木雕、石藝品，且飯店內亦掛有施勝郎與名
      人之合照數幀，故客觀上可使一般人推論施勝郎應為該飯
      店之經營者；又參以原法院現場履勘之執行筆錄（見原審
      卷第359頁），有櫃檯人員陳尹馨自稱伊受僱於施勝郎，
      每月薪水兩萬元，薪水皆由施勝郎之花蓮二信銀行帳戶轉
      出至伊帳戶，此有施勝郎花蓮二信銀行富國分社帳戶轉帳
      明細及國統大飯店企業股份有限公司花蓮分公司97年3月
      員工薪資轉帳資料一份附卷相佐（見原審卷第264至266頁
      ）。復對照國統大飯店之法定代理人乙○○於原審調查時
      稱花蓮和高雄的業務經營、稅金繳納均分開（見原審卷第
      407頁）。國統大飯店花蓮分公司經理羅樹樑之代理人黃
      瑞雲稱，花蓮國統與高雄國統完全不相關，統編不一樣，
      稅金完全獨立（見原審卷第408頁）。乙○○及羅樹樑之
      代理人亦均稱施勝郎與國統完全沒有關係，也沒有委託施
      勝郎經營，而國統飯店在花蓮的實際經營者是施勝郎（見
      原審卷第409頁）等語。第三人施勝郎亦自稱伊與高雄、
      花蓮之國統均無關係，伊是向黃瑞雲承租生財器具，員工
      薪資、稅損、內部裝潢均由伊支出，伊是為自己經營，與
      國統並無關係（見原審卷第449頁）。此並有財政部臺灣
      省北區國稅局營業稅97年3-4月份繳款書、國統大飯店企
      業股份有限公司電費97年4月份繳費單、國統大飯店企業
      股份有限公司花蓮分公司勞工保險局97年4月份保險費繳
      費單、中央健康保險局97年4月保險費繳費單、各相關由
      施勝郎花蓮二信銀行富國分社帳戶之轉帳明細為證（見原
      審卷第394至397頁）。堪予認定第三人施勝郎為系爭處所
      之實際經營者，且其係為自己之利益而占有教師會館營業
      ，非為國統大飯店之利益而占有教師會館。是依前揭法律
      之規定，第三人施勝郎非為本件債務人即國統大飯店占有
      請求標的物之人，亦即其非前揭公證書所載應逕受強制執
      行之範圍內本件執行名義效力所及之人。
（四）故本件縱有如抗告人抗告意旨所言，自飯店內外觀之，仍
      掛有國統大飯店之招牌，及以國統大飯店名義陳設佈置；
      且第三人施勝郎所出示之名片及網路媒體資料，施勝郎均
      以國統大飯店董事長或老闆自居等情事，惟此與上揭事證
      對照，亦僅說明第三人施勝郎係為自己利益占有教師會館
      ，而以國統大飯店之名義對外經營，並未能認定第三人施
      勝郎係本件相對人之繼受人或為相對人占有系爭標的之人
      。又抗告人所提臺灣臺中地方法院台灣台中地方法院95年
      度重訴字第426號案件中相對人之供述及臺灣高等法院臺
      中分院97年重上字第15號之判決內容，均僅足以認定相對
      人未與第三人施勝郎定約，未足以證明第三人施勝郎係為
      本件相對人占有系爭教師會館，亦即此部分僅涉及第三人
      得否認定施勝郎是否有占有系爭教師會館，並未能認定施
      勝郎係為本件相對人占有系爭教師會館。抗告意旨徒憑此
      等事項率然推論第三人施勝郎係為國統大飯店之利益而經
      營、占有教師會館，復無提示相關憑據，難以採信。又依
      90年11月24日國統大飯店花蓮分公司經理羅樹樑所委託經
      營飯店之人黃瑞雲與施勝郎所訂立之租賃契約，契約內容
      雖僅包括將飯店內生財設備之動產出租予施勝郎，未包括
      系爭教師會館之不動產部分。然依上揭說明，施勝郎顯非
      僅使用飯店內之動產（即生財設備），尚包括基於為自己
      之利益而占有、使用教師會館之不動產經營飯店之事實，
      抗告意旨復稱黃瑞雲未將系爭教師會館不動產部分出租予
      施勝郎，該部分應仍為黃瑞雲為國統大飯店之利益而經營
      云云，與事實並不相符，抗告意旨，應不可採。至抗告人
      其餘抗告理由，尚無論及第三人施勝郎為債務人占有請求
      標的物之具體事證，亦未指出原裁定有何違誤，尚難憑信
      ，故應不予採酌。
五、末按執行法院本應依強制執行法第4條之2所定執行力之主觀
    範圍，本於職權探知之旨趣依職權為形式上調查事實及必要
    之證據。惟本件債權人係以公證法成立之公證書為執行名義
    ，就其執行力之主觀範圍已有首揭公證法第13條第2項之規
    定，是本件執行力主觀範圍之認定，原則上應優先適用該條
    項為依據，無適用強制執行法第4條之2第2項準用同條第1項
    之餘地。原法院未遑注意及此，仍以強制執行法第4條之2為
    審認本件執行力主觀範圍之依據，即有可議。惟原裁定雖有
    不當，然綜前所述，其結果並無不同，仍應予維持。抗告論
    旨，指摘原裁定不當，聲明廢棄，非有理由，應予駁回。
六、據上論結，本件抗告為無理由，依強制執行法第30條之1、
    民事訴訟法第495條之1第1項、第449條第1項、第95條、第
    78條，裁定如主文。
中    華    民    國    97    年    11    月    6     日
                  審判長法  官   何方興
                        法  官   林德盛
                        法  官   王紋瑩
以上正本係照原本做成。
如不服本裁定者，應於收受送達後10日內向本院提出再抗告狀 (
僅以適用法規顯有誤，並經本院之許可者為限)，並繳納再抗告
費新台幣1千元；其未表明再抗告理由者，應於提出再抗告後10
日內向本院補提理由書狀 (均須按照他造當事人之人數附繕本)
。
抗告時應提出委任律師或具有律師資格之人之委任狀；委任有律
師資格者，另應附具律師及格證書及釋明委任人與受任人有民事
訴訟第466條之1第1項但書或第2項所定關係之釋明文書影本。
                        書記官   楊明靜
中    華    民    國    97    年    11    月    6     日


司法院資訊處製作；財團法人民間司法改革基金會備份。
